【裁判字號】    99,訴,1227
【裁判日期】    991129
【裁判案由】    清償借款
【裁判全文】
臺灣臺中地方法院民事判決  99年度訴字第1227號
原      告  賴大同
訴訟代理人  劉榮滄  律師
被      告  陳進義
訴訟代理人  許桂挺  律師
複代理人    黃士哲  律師
當事人間清償借款事件，本院於99年11月15日言詞辯論終結，判
決如下：
    主    文
被告應給付原告新臺幣佰壹拾萬伍仟玖佰捌拾玖元及其中新臺
幣貳佰柒拾肆萬伍仟捌佰伍拾元自民國九十九年九月十一日起至
清償日止按年息百分之五計算之利息。
原告其餘之訴駁回
訴訟費用由被告負擔十分之九，餘由原告負擔。
本判決第一項於原告以新臺幣壹佰零萬伍仟元供擔保後，得假
執行；但被告如以新臺幣佰壹拾萬伍仟玖佰捌拾玖元為原告預
供擔保，得免為假執行。
原告其餘假執行之聲請駁回。
    事實及理由
壹、程序事項：
    按訴狀送達後，原告不得將原訴變更或追加他訴。但請求之
    基礎事實同一者，不在此限。民事訴訟法第255條第1項第2
    款定有明文。本件原告起訴原依消費借貸及連帶保證之法律
    關係請求被告清償借款及至99年3月10日止未給付之利息，
    並聲明求為判決被告應給付原告新台幣（如未標明幣別者，
    下同）3,091,710元及自民國（下同）99年3月11日起至清償
    日止按年息5%計算之利息。於訴狀送達後，分別於99年6月
    28日、同年9月13日當庭及以書狀更正其訴之聲明，其最終
    聲明為被告應給付原告3,379,222元及其中2,745,850元自99
    年9月11日起至清償日止，按年息5%計算之利息，核係加計
    起訴後自99年3月11日起至99年9月10日止之利息，其更正聲
    明符合上開法條之規定，應予准許。
貳、實體事項：
一、原告聲明求為判決：被告應給付原告3,379,222元及其中2,7
    45,850元自99年9月11日起至清償日止，按年息5%計算之利
    息；原告願供擔保聲請宣告假執行。其陳述略以：
  (一)原告與被告及訴外人劉水源、賴宜伯等合資於90年5、6月間
    在大陸福建省莆田縣成立「莆田縣金履鞋楦有限公司」，經
    營生產鋁、塑膠鞋楦等產品，推定法人代表賴宜伯，嗣於96
    年間更名為「莆田金旅鞋楦有限公司」（以下均簡稱金履公
    司或金旅公司），公司實際營運負責人為被告。金履公司先
    後於90年5月30日、90年6月13日、90年7月6日向原告借款1,
    025,850元、860,000元、860,000元，合計為2,745,850元，
    （以下簡稱系爭借款）利息約定每百元日息5分，並約定就
    新台幣與人民幣之匯率採固定利率即1人民幣兌換4.189新台
    幣計算，且由被告及訴外人劉水源、賴宜伯為連帶保證人而
    簽訂借用證書3紙為憑。
  (二)98年12月20日、99年3月9日原告親赴大陸福建省莆田縣向金
    旅公司實際負責人催告返還本金2,745,850元及未付利息每
    月人民幣10,160元，均未獲置理，原告乃妥託律師以99年3
    月25日以律師函催告被告於文到1個月內返還借款，被告已
    於同年月26日收受送達，仍未清償，爰依消費借貸及連帶保
    證之法律關係提起本訴，請求被告清償借款本金及至99年9
    月10日止之利息合計3,379,222元及本金部分自99年9月11日
    起按年息5%計算之利息。
  (三)對被告抗辯之陳述：
  1.兩造及訴外人劉水源、賴宜伯等人成立之金履公司，投資總
    額為100萬港元，各股東出資為原告325,000港元、被告450,
    000港元、劉水源125,000港元、賴宜伯100,000港元，依大
    陸法令規定，有限公司除股東1人為法定代理人（出資額100
    %），其餘出資人均為隱名股東，故推定賴宜伯為金履公司
    之法定代表人。96年8月全體股東協議賴宜伯出資100,000港
    元讓與原告，其餘股東之持股不變，公司更名為金旅公司，
    並推定由原告擔任法定代表人，惟原告並未同意免除被告及
    訴外人劉水源、賴宜伯就系爭借款之連帶保證責任。被告自
    公司成立迄今，均為公司最大股東，全體股東委託被告經營
    ，被告為公司實際營運負責人，金旅公司並非原告獨資經營
    ，被告所述不實。
  2.金旅（履）公司自90年起至99年間固有陸續還款，惟均僅清
    償系爭借款利息，並無清償本金。被告辯稱原告出借000000
    0元，惟原告於90年3月26日有收到金履公司35909.39元，故
    借款本金調減為989940.61元，核非屬實，金履公司於90年6
    月1日成立，何來90年3月26日前就返還系爭借款之情事，該
    筆還款實係90年12月10日始支付部分積欠之利息。又被告之
    配偶雖於92年5月5日、同年9月9日匯款500,000元、130,000
    元至原告開立於台中商業銀行帳戶，惟該款係因91年5、6
    月為購買金履公司所承租之廠房，由原告匯款1,890,000元
    ，嗣因故未買成，被告向原告借取其中人民幣150,000元，
    為清償借款而由被告之配偶匯款還予原告，並非金履公司用
    以清償系爭借款。
二、被告聲明求為判決：原告之訴及假執行之聲請均駁回；如受
    不利判決願供擔保免為假執行。其陳述略以：
  (一)原告起訴主張其先後3次借款共計2,745,8502元予金履公司
    ，固有其事，惟金履公司向原告借款，包括被告及另2名股
    東劉水源、賴宜伯均應原告之要求，在借用證書上簽名擔任
    連帶保證人，是連帶保證人非僅有被告1人。系爭借款約定
    利息每百元日息5分，即年息18%，對金履公司而言，亦屬重
    擔，故自90年3月26日起至96年3月6日止，金履公司雖陸續
    返還原告共計2,722,296元，然仍積欠原告本金2,570,634.8
    元。以金履公司所得利潤於償還原告系爭債務後，已所剩無
    幾，惟原告於96年間仍履次催促、要求金履公司儘速清償剩
    餘借款，並要求其他股東即被告與訴外人劉水源、賴宜伯等
    人代負清償責任。經協商後，包含兩造在內之金履公司所有
    股東均同意，由被告、劉水源、賴宜伯等3人移轉名下所有
    金履公司予原告，原告則同意免除被告、賴宜伯、劉水源等
    3人關於金履公司系爭借款之連帶保證責任。金履公司因而
    於96年8月9日辦理變更登記，名稱變更為金旅公司，由原告
    獨資經營，負責人為原告。依原告與賴宜伯簽署之股權轉讓
    協議書約定：賴宜伯同意將原持有之金履公司100%股全部轉
    讓給原告；原告應匯款100萬港元至賴宜伯指定之帳戶付清
    股權轉讓款等語，顯見原告與賴宜伯間股權轉讓協議書所移
    轉之標的，非僅賴宜伯自己之出資而已，尚包括被告及訴外
    人劉水源之出資額。原告既以受讓被告之金履公司股份為代
    價，免除被告之保證責任，即無從再行請求被告清償系爭借
    款。
  (二)原告主張被告之配偶於92年5月5日、同年9月9日匯款500,00
    0元及130,000元，非用以清償系爭借款，尚非事實，上述2
    筆還款均係金履公司清償系爭借款，合計金旅（履）公司自
    90年起至99年1月19日止，已清償之前的全部利息，並清償
    部分本金，系爭借款本金僅欠1,921,148.10元。
三、兩造不爭執之事項：
  (一)兩造及訴外人劉水源、賴宜伯合資於90年間在大陸地區成立
    金履，投資總額100萬港元，原告出資325,000港元、被告出
    資450,000港元、訴外人賴宜伯、劉水源各出資100,000港元
    、125,000港元，並以訴外人賴宜伯為法定代理人。金履公
    司於96年8月9日公司名稱變更為金旅，法定代理人變更為原
    告。
  (二)金履公司先後於90年5月30日、同年6月13日、同年7月6日向
    原告借款1,025,850元、860,000元、860,000元，合計2,74
    5,850元，約定利息按每百元每日5分計算，分別自90年6月
    起、90年7月起、90年8月起，於每月30日、12日、5日給付
    、並由被告及訴外人賴宜伯、劉水源為連帶保證人，原告已
    如數交付借款予借款人。
  (三)金旅（履）公司自90年起至99年1月間止，陸續清償如被告
    答辯狀所附證物二「賴大同收款明細表」之金額予原告，各
    筆款項清償時間及金額如被證三所示（除90年03月26日人民
    幣9090元及92年05月05日50萬元有爭執外）。
  (四)被告之配偶於92年5月5日匯款500,000元至原告於台中商業
    銀行000-00-0000000號帳戶、92年09月09日匯款130,000元
    至原告上述帳戶。
  (五)90年3月至99年1月間，新台幣與人民幣之匯率如被告民事答
    辯狀（四）所附被證12。
四、法院之判斷：
  (一)被告辯稱兩造及訴外人賴宜伯、劉水源即金履公司全體股東
    ，於96年間均同意由被告及賴宜伯、劉水源將金履公司之股
    權讓全部與原告，原告則同意免除被告等人就系爭借款之連
    帶保證責任等情，為原告所否認。被告所辯上情，無非係以
    原告與訴外人賴宜伯所簽立之股權轉讓協議書為據，惟依被
    告提出且原告不爭執為真正之協議書內容全文所示，並無有
    關原告免除賴宜伯、劉水源及被告就系爭借款之連帶保證責
    任等約定之記載，且被告辯稱原告係以受讓其他股東之股份
    為對價而免除渠等之連帶保證責任乙節，亦分據證人賴宜伯
    、劉水源到庭結證陳稱：原告僅受讓證人賴宜伯之股權，上
    開協議書有關原告受讓股權價格100萬元港幣部分之記載係
    為辦理登記使用，並非表示原告取得公司百分之百的股份，
    及原告並未免除渠等及被告就系爭借款之連帶保證人責任等
    語（見本院99年9月20日言詞辯論筆錄），均核與被告所辯
    上情有悖。此外，被告復未能再提出其他事證證明原告確有
    免除被告就系爭借款之連帶保證責任，其所辯有利於己之事
    項既無法舉證屬實，自難為被告有利之認定。
  (二)被告辯稱金履公司係於90年3月26日清償原告人民幣9090元
    ，並以該款直接扣系爭抵借款本金暨兩造不爭執事項(四)所列
    之2筆匯款均係金履公司用以清償系爭借款等情，俱為原告
    所否認。其中金履公司於90年間清償原告人民幣9090元部分
    ，固為原告所不爭執，惟原告主張金履公司係於90年12月10
    日始為清償，且無直接扣抵系爭借款本金之議，就此項爭執
    ，被告自承無法提出清償時間之證明，且被告所辯之清償日
    期尚在金履公司設立登記之前，亦在系爭借貸契約成立之前
    ，所辯顯與常情有違，要難採納，是故，此部分款項之清償
    日應認定為原告自認之日期即90年12月10日。另兩造不爭執
    事項(四)所列2筆被告之配偶匯款部分，原告否認係金履公司
    用以清償系爭借款，主張係他項原因之匯款，然被告於99年
    6 月17日首次提出之民事答辯狀中並未辯稱金履公司有上述
    2 筆匯款之還款，且答辯狀所附證物二「賴大同收款明細表
    」中，亦無該2筆匯款之收款紀錄，該收款明細表係由金旅
    公司出納鄭碧清所制作，且兩造均不爭執其形式及內容之真
    正，嗣被告始再提出上述2筆匯款之清償抗辯，已有可議，
    本院參酌原告主張之情節，復核與證人賴宜伯到庭結證之內
    容大致相符，即原告除交付系爭借款外，另有匯款至大陸欲
    作為購買廠房使用，原告主張上述2筆借款非金履公司用以
    清償系爭借款之情，應堪採納。是故，本件訴外人金旅（履
    ）公司之還款紀錄仍應以被告首次提出之「賴大同收款明細
    表」所列各筆還款金額為據。
  (三)原告另主張與金履公司就系爭借款約定採固定匯率計算部分
    為被告所否認，是依上述「賴大同收款明細表」及被證三「
    賴大同收款換算明細表」（除90年03月26日收款人民幣9090
    元，應更正為90年12月10日及92年05月05日50萬元剔除外）
    金旅（履）公司各次還款日期、金額所示，參照兩造不爭執
    之被證十二新台幣、美金及人民幣之匯率計算，訴外人金旅
    （履）公司就系爭借款之清償明細如附表所示，則至99年9
    月10日止，金旅（履）公司尚積欠原告3,105,989元（即本
    金2,745,850元加計至99年9月10日止未清償之利息360,139
    元），及其本金部分自99年9月11日起之利息。
五、按消費借貸者，謂當事人一方移轉金錢或其他代替物之所有
    權於他方，而約定他方以種類、品質、數量相同之物返還之
    契約，民法第474條第1項定有明文；又稱保證者，謂當事人
    約定，一方於他方之債務人不履行債務時，由其代負履行責
    任之契約，同法第739條亦有明文；另保證債務之所謂連帶
    ，係指保證人與主債務人負同一債務，對於債權人各負全部
    給付之責任者而言，此就民法第272條第1項規定連帶債務之
    文義參照觀之甚明（最高法院45年台上字第1426號判例可資
    參照）；而連帶債務之債權人，依同法第273條第1項規定，
    得對於債務人中之一人或數人或其全體，同時或先後請求全
    部或一部之給付。本件訴外人金履公司向原告借款，未依約
    清償，經原告催告後仍未清償，被告為其連帶保證人，應負
    連帶清償責任。從而，原告依消費借貸及連帶保證契約請求
    被告給付3,105,989元，及其中2,745,850元自99年9月11 日
    起至清償日止，按年息5%計算之利息，為有理由，應予准許
    。原告逾此數額之請求則無理由，應予駁回。
六、兩造均陳明願供擔保，聲請宣告假執行及免為假執行，經核
    均無不合，爰分別酌定相當擔保金額宣告之。至原告敗訴部
    分，其假執行之聲請亦失其依據，應併予駁回
七、訴訟費用負擔及假執行之依據：民事訴訟法第79條、第390
    條第2項、第392條第2項。
中    華    民    國    99    年    11    月    29    日
                  民事第一庭    法  官  陳文爵
正本係照原本作成。
如對本判決上訴，須於判決送達後20日內向本院提出上訴狀。如
委任律師提起上訴者，應一併繳納上訴審裁判費。
中    華    民    國    99    年    11    月    30    日
                                書記官  施玉卿
附表：（幣別：新台幣，元以下均4捨5入）
┌────┬──────────┬─────┬────┬────┬────┬────┐
│債權本金│計   息   期     間 │還款日期  │還款金額│本期利息│沖抵本金│不足利息│
├────┼──────────┼─────┼────┼────┼────┼────┤
│0000000 │2001/5/30-2001/6/12 │          │        │7181    │ 0      │7181    │
├────┼──────────┼─────┼────┼────┼────┼────┤
│0000000 │2001/6/13-2001/7/5  │          │        │21687   │ 0      │28868   │
├────┼──────────┼─────┼────┼────┼────┼────┤
│0000000 │2001/7/6-2001/8/30  │2001/8/30 │41781   │76884   │ 0      │63971   │
├────┼──────────┼─────┼────┼────┼────┼────┤
│0000000 │2001/8/31-2001/12/10│2001/12/10│37841   │140038  │ 0      │166168  │
├────┼──────────┼─────┼────┼────┼────┼────┤
│0000000 │2001/12/11-2002/2/7 │2002/2/7  │43000   │81003   │ 0      │204171  │
├────┼──────────┼─────┼────┼────┼────┼────┤
│0000000 │2002/2/8-2002/5/9   │2002/5/9  │84952   │124936  │ 0      │244155  │
├────┼──────────┼─────┼────┼────┼────┼────┤
│0000000 │2002/5/10-2002/6/13 │2002/6/13 │41884   │48052   │ 0      │250323  │
├────┼──────────┼─────┼────┼────┼────┼────┤
│0000000 │2002/6/14-2002/11/6 │2002/11/6 │79620   │200447  │ 0      │371150  │
├────┼──────────┼─────┼────┼────┼────┼────┤
│0000000 │2002/11/7-2003/3/17 │2003/3/17 │83854   │179853  │ 0      │467149  │
├────┼──────────┼─────┼────┼────┼────┼────┤
│0000000 │2003/3/18-2003/8/4  │2003/8/4  │20792   │192210  │ 0      │638567  │
├────┼──────────┼─────┼────┼────┼────┼────┤
│0000000 │2003/8/5-2003/9/29  │2003/9/29 │20412   │76884   │ 0      │695069  │
├────┼──────────┼─────┼────┼────┼────┼────┤
│0000000 │2003/9/30-2003/12/30│2003/12/30│82236   │126309  │ 0      │739112  │
├────┼──────────┼─────┼────┼────┼────┼────┤
│0000000 │2003/12/31-2004/6/18│2004/6/18 │122460  │234770  │ 0      │581422  │
├────┼──────────┼─────┼────┼────┼────┼────┤
│0000000 │2004/6/19-2004/8/17 │2004/8/17 │20653   │82376   │ 0      │913145  │
├────┼──────────┼─────┼────┼────┼────┼────┤
│0000000 │2004/8/18-2004/9/24 │2004/9/24 │41057   │52171   │ 0      │924259  │
├────┼──────────┼─────┼────┼────┼────┼────┤
│0000000 │2004/9/25-2004/11/10│2004/11/10│40013   │64527   │ 0      │948773  │
├────┼──────────┼─────┼────┼────┼────┼────┤
│0000000 │2004/11/11-2005/1/18│2005/1/18 │7707    │94732   │ 0      │0000000 │
├────┼──────────┼─────┼────┼────┼────┼────┤
│0000000 │2005/1/19-2005/4/26 │2005/4/26 │37954   │134547  │ 0      │0000000 │
├────┼──────────┼─────┼────┼────┼────┼────┤
│0000000 │2005/4/27-2005/5/30 │2005/5/30 │626600  │46679   │ 0      │552470  │
├────┼──────────┼─────┼────┼────┼────┼────┤
│0000000 │2005/5/31-2005/11/10│2005/11/10│20781   │225160  │ 0      │756849  │
├────┼──────────┼─────┼────┼────┼────┼────┤
│0000000 │2005/11/11-2006/2/16│2006/2/16 │144184  │134547  │ 0      │747212  │
├────┼──────────┼─────┼────┼────┼────┼────┤
│0000000 │2006/2/17-2006/4/14 │2006/4/14 │40519   │78257   │ 0      │784950  │
├────┼──────────┼─────┼────┼────┼────┼────┤
│0000000 │2006/4/15-2006/5/16 │2006/5/16 │119102  │43934   │ 0      │709782  │
├────┼──────────┼─────┼────┼────┼────┼────┤
│0000000 │2006/5/17-2006/8/2  │2006/8/2  │41149   │107088  │ 0      │0000000 │
├────┼──────────┼─────┼────┼────┼────┼────┤
│0000000 │2006/8/3-2007/3/6   │2007/3/6  │425678  │296552  │ 0      │646595  │
├────┼──────────┼─────┼────┼────┼────┼────┤
│0000000 │2007/3/7-2007/8/22  │2007/8/22 │444212  │232024  │ 0      │434407  │
├────┼──────────┼─────┼────┼────┼────┼────┤
│0000000 │2007/8/23-2008/2/27 │2008/2/27 │129854  │259483  │ 0      │564036  │
├────┼──────────┼─────┼────┼────┼────┼────┤
│0000000 │2008/2/28-2008/9/27 │2008/9/27 │230293  │292433  │ 0      │626176  │
├────┼──────────┼─────┼────┼────┼────┼────┤
│0000000 │2008/9/28-2008/11/5 │2008/11/5 │235737  │53544   │ 0      │443983  │
├────┼──────────┼─────┼────┼────┼────┼────┤
│0000000 │2008/11/6-2009/3/2  │2009/3/2  │48508   │160632  │ 0      │556107  │
├────┼──────────┼─────┼────┼────┼────┼────┤
│0000000 │2009/3/3-2009/4/9   │2009/4/9  │198301  │52171   │ 0      │409977  │
├────┼──────────┼─────┼────┼────┼────┼────┤
│0000000 │2009/4/10-2009/5/21 │2009/5/21 │195855  │57663   │ 0      │271785  │
├────┼──────────┼─────┼────┼────┼────┼────┤
│0000000 │2009/5/22-2009/8/21 │2009/8/21 │275672  │126309  │ 0      │122422  │
├────┼──────────┼─────┼────┼────┼────┼────┤
│0000000 │2009/8/22-2009/12/22│2009/12/22│99672   │168870  │ 0      │191620  │
├────┼──────────┼─────┼────┼────┼────┼────┤
│0000000 │2009/12/23-2010/1/19│2010/1/19 │191187  │38442   │ 0      │38875   │
├────┼──────────┼─────┼────┼────┼────┼────┤
│0000000 │2010/1/20-2010/9/10 │          │        │321264  │        │360139  │
└────┴──────────┴─────┴────┴────┴────┴────┘

司法院資訊處製作；財團法人民間司法改革基金會備份。
